臺灣臺北地方法院刑事判決　　　　　　 100年度易字第1484號
公　訴　人　臺灣臺北地方法院檢察署檢察官
被　　　告　莊麗珠
選任辯護人　林明輝律師
上列被告因詐欺案件，經檢察官追加起訴（99年度調偵字第986
號），本院判決如下：
    主  文
莊麗珠犯詐欺取財罪，處有期徒刑壹年。
    事  實
一、緣莊麗珠之長子葉木盛於民國97年間，在莊麗珠位在臺北市
    大安區○○○路○ 段169 號（下稱「系爭房屋」）2 樓居所
    ，經共同之友人結識周伯凌後，葉木盛陸續於97、98年間向
    周伯凌借款而未清償，莊麗珠竟意圖為自己不法所有，基於
    詐欺取財之犯意，於98年7 月間向周伯凌訛稱：其願以系爭
    房屋貸款借錢以償還其子葉木盛積欠周伯凌之借款債務，但
    因系爭房屋當時並非登記其名下，需先向周伯凌借款新臺幣
    （下同）50萬元供繳納房屋增值稅、契稅以辦理過戶及貸款
    云云，致周伯凌陷於錯誤，誤信莊麗珠確有意代子償還債務
    ，嗣周伯凌乃於98年8 月間某日，在臺北市文山區○○○路
    ○ 段218 巷巷口，交付現金50萬元予莊麗珠，莊麗珠則同時
    交付如附表所示之支票3 張（蘇得銘於98年7 月10日申設之
    華泰商業銀行永吉分行帳號00000000000-0 號支票帳戶，下
    稱「系爭支票帳戶」）予周伯凌供作借款擔保。嗣經周伯凌
    提示附表所示之支票均遭退票，經聯絡莊麗珠亦避不見面，
    周伯凌始知受騙。
二、案經周伯凌訴由臺北市政府警察局文山第二分局報告臺灣臺
    北地方法院檢察署檢察官偵查後追加起訴。
    理  由
一、證據能力部分
  (一)證人周伯凌於警詢時陳述，無證據能力：
    按被告以外之人於審判外之言詞或書面陳述，除法律有規定
    者外，不得作為證據，刑事訴訟法第159 條第1 項定有明文
    。被告以外之人於檢察事務官、司法警察官或司法警察調查
    中所為之陳述，與審判中不符時，其先前之陳述具有較可信
    之特別情況，且為證明犯罪事實存否所必要者，得為證據，
    刑事訴訟法第159 條之2 亦有明文。經查，證人周伯凌於警
    詢時之陳述，為被告以外之人於審判外之陳述，屬傳聞證據
    ，且證人周伯凌業於本院審理時到庭作證，其於本院審理時
    證述內容與警詢時之陳述尚無明顯不符，核無刑事訴訟法第
    159 條之2 規定之例外情形，被告莊麗珠及其辯護人復爭執
    證人周伯凌於警詢時供述之證據能力，亦不合刑事訴訟法第
    159 之5 第1 項傳聞例外之規定，是證人周伯凌於警詢時之
    陳述，應無證據能力。
  (二)證人周伯凌於偵訊時陳述，有證據能力：
  1.按被告以外之人於偵查中向檢察官所為之陳述，除顯有不可
    信之情況者外，得為證據，刑事訴訟法第159 條之1 第2 項
    定有明文。蓋現行法之檢察官仍有訊問被告、證人及鑑定人
    之權限，其應踐行之程序又多有保障被告或被害人之規定，
    證人、鑑定人於偵查中亦均須具結，就刑事訴訟而言，其司
    法屬性甚高；而檢察官於偵查程序取得之供述證據，其過程
    復尚能遵守法令之規定，是其訊問時之外部情況，積極上具
    有某程度之可信性，除消極上顯有不可信之情況者外，均得
    為證據。故主張其為不可信有何積極存在之一方，自應就此
    欠缺可信性外部保障之情形負舉證責任（最高法院98年臺上
    字第2904號判決意旨參照）。是以證人於偵查中以證人身分
    向檢察官所為之證述均經具結，其於偵查中既均經具結願負
    偽證罪之刑事責任後方為證述，在證據能力方面可認其所為
    證述之真實性可獲初步之確保。易言之，證人偵查中向檢察
    官所為之陳述，雖均屬審判外之陳述，然證人於偵查中向檢
    察官而為陳述部分，已經具結擔保其據實陳述，且被告或辯
    護人均未主張該等陳述有任何違反證人意願而為陳述之情形
    ，自應認有證據能力。
  2.經查，證人周伯凌接受檢察官訊問時，到庭就有關被告涉犯
    本件犯罪事實，依其親身知覺、體驗過之事實而為任意陳述
    時，即居於證人地位所為陳述，且係經檢察官告知具結之義
    務及偽證之處罰後具結，核其製作筆錄過程，並無違法取供
    或證明力明顯過低之瑕疵，所為陳述蓋係出於供述者之真意
    ，皆具信用性，而該證人於偵查中既經具結願負偽證罪之刑
    事責任，在證據能力方面亦可認其所為證述之真實性可獲初
    步之確保，並無顯有不可信之情形，而檢察官於偵查程序取
    得之供述證據，其過程復尚能遵守法令之規定，是其訊問時
    之外部情況，積極上具有某程度之可信性，且截至本案言詞
    辯論終結時止，被告及其辯護人並未提出任何證據資料釋明
    上開證人於偵查中經具結後所為證述有何顯不可信之狀態存
    在，從而，本案中引用其上開言詞陳述作為證據應屬適當，
    揆諸前揭規定，證人周伯凌於偵訊時經具結後陳述，應有證
    據能力。
  (三)本判決所引用認定被告犯有本件犯行之其餘傳聞證據，均有
    證據能力：
    按被告以外之人於審判外之言詞或書面陳述，除法律有規定
    者外，不得作為證據；又被告以外之人於審判外之陳述，雖
    不符刑事訴訟法第159 條之1 至第159 條之4 之規定，而經
    當事人於審判程序同意作為證據，法院審酌該言詞陳述或書
    面陳述作成時之情況，認為適當者，亦得為證據；當事人、
    代理人或辯護人於法院調查證據時，知有該法第159 條第1
    項不得為證據之情形，而未於言詞辯論終結前聲明異議者，
    視為有前項之同意，刑事訴訟法第159 條第1 項、第159 條
    之5 分別定有明文。本判決所引用之其餘各項證據資料，其
    屬於被告以外之人於審判外之陳述者，均據當事人及辯護人
    於本院審理中或不爭執證據能力或未於言詞辯論終結前聲明
    異議（本院卷(一)第59頁、(二)第96-98 頁），本院審酌上開證
    據作成時之情況，亦無不當取供等情形，認以之作為本案之
    證據亦屬適當，核諸上開說明，均應有證據能力。
二、認定事實所憑證據及理由
    訊據被告莊麗珠矢口否認有前揭犯行，辯稱：我沒有詐欺，
    我根本沒有向周伯凌借50萬元云云（本院卷(二)第98頁背面）
    ；被告之辯護人為其辯護稱：被告並沒有施用詐術，告訴人
    周伯凌明知系爭3 張支票均為被告所簽發，蘇得銘僅係人頭
    ，告訴人並未陷於錯誤；且被告有陸續還款給告訴人，並無
    不法所有意圖云云（本院卷(二)第100頁）。經查：
  (一)系爭支票帳戶係蘇得銘於98年7 月10日申設，蘇得銘旋即於
    98年7 月13日將該帳戶支票、印章交由被告使用；如附表所
    示之支票3 張均係被告以蘇得銘名義簽發予告訴人，然經告
    訴人屆期提示均未獲兌現等情，有華泰商業銀行99年5 月31
    日函暨支票存款開戶申請書、第一類票據信用資料查覆單、
    領票資料查詢（偵卷第54、55-60 、61-62 、63頁）、法務
    部票據信用資訊連結作業（偵卷第48頁）、98年7 月13日證
    明書（偵卷第99頁）在卷可稽，並據證人蘇得銘於警詢、偵
    訊時證述屬實（偵卷第9-11、69-71 頁），復為被告不爭執
    ，此部分事實應堪認定。
  (二)證人即告訴人周伯凌於偵訊及本院審理時均一致證稱：被告
    之子葉木盛自97年11月向我借錢迄未償還，被告約我到系爭
    房屋說要幫葉木盛還錢，但被告說當時沒有錢，需要拿系爭
    房屋去貸款，但因被告尚欠其他人錢，系爭房屋在他人名下
    ，若要過戶回來需要繳增值稅等費用，被告就要我借她50萬
    元來辦理系爭房屋過戶及貸款，後來我於98年8 月初時，在
    臺北市文山區○○○路○ 段218 巷巷口，交付現金50萬元予
    被告，當時被告說支票本只剩1 張空白支票，她還要用，而
    我看到她有幾張已經開好的支票，就要被告先給我，被告就
    同時交付如附表所示之支票3 張給我；後來3 張支票都陸續
    跳票，我去找被告要錢，被告就避不見面；被告實際上並未
    以系爭房屋辦理貸款；我交付現金50萬元給被告並收受附表
    所示之支票3 張時，沒有跟銀行作徵信，因為我把被告當作
    長輩，且被告他們家住豪宅，獨門獨棟在大安森林公園旁邊
    ，1 到5 層樓，絕對很值錢，當我聽被告說要辦理系爭房屋
    相關過戶的稅款而需要向我借錢時，我並未查詢過被告名下
    是否真有系爭房屋，因被告有講過貸款半個月就會下來，我
    當時是認為被告有誠意願意出面替葉木盛償還欠我的錢，才
    勉強答應借50萬元給被告作為辦理系爭房屋過戶繳稅費用，
    但被告竟然拿到50萬元後，供擔保之支票就跳票且避不見面
    等語（偵卷第68-71 頁、本院卷(二)第86-93 頁），並有如附
    表所示之支票影本（偵卷第14頁）、法務部票據信用資訊連
    結作業（偵卷第48頁）在卷為憑，足認告訴人係因見被告居
    所位在臺北市大安區○○地段之獨棟豪宅，且被告向告訴人
    訛稱將以系爭房屋貸款後償還葉木盛積欠告訴人之債務，告
    訴人始陷於錯誤而誤信被告確有還款誠意，乃交付現金借款
    50萬元予被告供其辦理系爭房屋貸款，然被告於取得告訴人
    交付之現金50萬元後，不僅並未辦理系爭房屋貸款，且如附
    表所示供擔保借款50萬元之支票3 張屆期均未獲兌現，被告
    復避不見面，顯見被告向告訴人借款所訛稱之原因顯與實情
    不符，被告於向告訴人借款之際，確有施行詐術犯行及不法
    所有意圖。
  (三)被告先後於99年4 月24日警詢時辯稱：我已經有還告訴人
    50萬元云云（偵卷第7 頁）；99年7 月6 日偵訊時稱：我
    跟告訴人借50萬元，但他只有給我35萬元，我有還他52萬元
    云云（偵卷第92-93 頁）；99年9 月23日偵訊時改稱：我
    向告訴人借20、30萬元，現在都還完了，告訴人利息要我還
    50萬元云云（偵卷第40頁）；100 年8 月12日本院準備程
    序時再稱：（附表編號2 ）面額21萬元之支票是告訴人向我
    借票的，當初是約定由告訴人負責將錢存入帳戶，讓支票兌
    現；（附表編號1 ）面額10萬元之支票是我向告訴人借現金
    9 萬元供擔保用；（附表編號3 ）面額3 萬元之支票是我向
    告訴人借現金3 萬元供擔保用云云（本院卷(一)第57頁背面）
    ；100 年10月19日本院準備程序時復稱：我從來沒有向告
    訴人借過50萬，那筆錢是大安分局的警員范鈺森向告訴人借
    的云云（本院卷(二)第37頁背面），足見被告前後辯詞迥異，
    屢次說詞均更迭改變，其辯詞是否可信，已非無疑。況證人
    范鈺森於偵訊及本院審理時均一致證稱：我於97年6 月2 日
    從士林分局調到大安分局偵查隊，97年8 月間透過大安分局
    偵查隊小隊長認識被告，被告於97年底告訴我她的系爭房屋
    過戶時需要契稅跟印花稅，但她沒錢，被告要跟告訴人借錢
    必須要有正當職業的人背書，因被告是我們小隊長30多年的
    好朋友，我才會出面幫忙被告，由我簽發面額80萬元之本票
    給告訴人以擔保其對被告之借款，該張本票上面記載的發票
    日（98年1 月12日）就是借錢簽發本票當天，付款日（98年
    1 月16日）就是約定要還錢的日期；後來被告沒有還錢給告
    訴人，告訴人就拿我簽發的本票要我出面處理，因告訴人說
    他當初一共拿給被告52萬元，我就依告訴人指示將現金52萬
    元拿到位在羅斯福路之告訴人朋友餐飲店，請告訴人之朋友
    簽收據，我就取回先前簽發之本票等語（調偵卷第68-74 頁
    、本院卷(二)第93-95 頁），並有證人范鈺森簽發之本票影本
    （調偵卷第48頁）、告訴人朋友受託收取現金50萬元之收據
    影本（偵卷第13頁）在卷為憑。衡以證人范鈺森與本案借款
    、詐欺是否成立等均無利害關係，復與告訴人周伯凌無親誼
    故舊之關係，其當無甘冒偽證罪責而設詞誣陷被告，以迴護
    告訴人之理，況證人范鈺森係被告聲請本院傳喚到庭，如被
    告與證人范鈺森間有特殊恩怨以致證人范鈺森寧冒偽證罪責
    ，陷己身於囹圄，被告當不至聲請證人范鈺森到庭而自證己
    罪，是被告於證人范鈺森到庭證述後，改稱：我拿52萬元給
    范鈺森叫他還給周伯凌云云而主張證人范鈺森於本院審理時
    所述不實云云，顯係空言卸責之詞，不足採信。況且，證人
    范鈺森之前揭證述與證人周伯凌於本院審理時證稱：我借給
    范鈺森的50萬元，依范鈺森簽發之本票上記載日期是98年1
    月，而被告向我借的50萬元，是98年8 月初，且被告向我借
    錢時同時交付如附表所示之支票，該支票帳戶是98年7 月間
    才申請，在此之前還不存在該支票帳戶等語（本院卷(二)第88
    頁背面），互核均相符合，無任何矛盾之處，且與卷存本票
    、收據等客觀證據相符，堪認被告確曾於98年1 月12日、98
    年8 月初分別向告訴人借款各50萬元，且本件98年8 月初被
    告向告訴人借款之50萬元，與被告於98年1 月12日透過證人
    范鈺森簽發本票向告訴人借款之50萬元，雖金額相同，然並
    非同筆借款，被告辯稱其向告訴人借款之50萬元已償還云云
    ，洵無可採。再者，被告辯稱：告訴人只有拿35萬元出來，
    我拿52萬元給證人范鈺森叫他還給告訴人云云（本院卷(二)第
    95頁背面），然則被告就其所稱交付52萬元給證人范鈺森償
    還借款之事，不僅別無其他事證可佐，且證人范鈺森於本院
    審理時證稱：被告透過我簽發面額80萬元之本票給告訴人向
    其借款4 、50萬元，該筆借款到目前為止被告均未還給我等
    語（本院卷(二)第94頁），益徵被告徒空言其已償還借款云云
    ，實屬無稽。
  (四)被告於本院審理時雖辯稱其從未向告訴人借過50萬元云云，
    然觀諸被告於警詢初始即明確供承：「（問：據周伯凌指控
    你於98年8 月10日在臺北市大安區○○○路○ 段169 號2 樓
    ，以辦理房貸為由，向其借款50萬元？）答：有這回事。」
    等語（偵卷第7 頁），被告復於99年7 月6 日偵訊時對其確
    有於98年8 月間向告訴人借款50萬元之情亦坦認屬實（偵卷
    第92頁），核與證人周伯凌前揭指述情節相符，堪認被告於
    本院審理時翻異前詞空言主張其從未向告訴人借50萬元云云
    ，顯係事後卸責之詞，殊無可採。又被告雖辯稱若其有以如
    附表所示3 張支票向告訴人借錢，應該會在該等支票後面背
    書云云（本院卷(二)第96頁），然告訴人於98年1 月12日收受
    范鈺森簽發之本票而借款予被告時，亦未要求被告須於該本
    票背書，且告訴人係因尊重被告為長輩及誤信被告之前揭訛
    詞始交付本件借款現金50萬元予被告等情，業經本院認定如
    前，是被告縱未於擔保其向告訴人借款之他人名義支票為背
    書，亦核與其過去交易往來常情無違，況被告於偵訊時業已
    供承：因為我的票拒絕往來，所以才要開蘇得銘的票向人家
    借錢等語（調偵卷第41頁），堪認被告於本件向告訴人借款
    時之信用不佳，被告是否背書於本件向告訴人借款供擔保之
    3 張支票，對於告訴人借款債權之擔保效力實無重大影響，
    自難僅因被告未於如附表所示3 張支票背書，據為被告有利
    之認定。
  (五)被告之辯護人雖為被告辯護稱：縱如告訴人指述，告訴人有
    於98年8 月借款50萬元給被告，但被告有陸續還款21萬元給
    告訴人云云（本院卷(二)第100 頁），並以被告於偵查中提出
    之手寫筆記影本（調偵卷第46頁）為據。惟證人周伯凌於偵
    訊及本院審理時均一致證稱：該手寫筆記影本左邊那一張是
    我寫的，打勾的3 筆借款金額是葉木盛還我錢時，被告叫我
    記載在被告之筆記本上，以表示我確實有收到該等還款；當
    時被告是翻到左右兩邊都是空白的一頁叫我寫下，但手寫筆
    記影本右邊那一張不是我寫的等語（調偵卷第43頁、本院卷
    (二)第91-92 頁），核與被告於本院審理時供承：手寫筆記影
    本右邊記載之「票號AB00000 00周先生...98 年7 月31日開
    」，這些字是我寫的等語（本院卷(二)第98頁背面）相符，足
    認於告訴人記載已收取自被告之還款記錄在手寫筆記影本之
    左邊記載時，該手寫筆記影本之右邊頁面係空白，該手寫筆
    記影本之右邊頁面係被告嗣後自行記載之情甚明，則該手寫
    筆記影本之右邊記載事項既係被告未經告訴人核對之情況下
    嗣後自行填載，自難據為被告確有還款21萬元給告訴人之有
    利認定。況僅依手寫筆記影本右邊記載之內容，僅得認被告
    曾自行在其筆記本上記載附表編號2 所示支票之票號、金額
    及到期日，實難遽認該等記載有何表徵被告確已還款21萬元
    予告訴人之意，從而，被告之辯護人前揭所辯，亦難為被告
    有利之認定。另被告之辯護人於偵訊時曾為其辯護稱：被告
    於上開手寫筆記影本之右邊註記之21萬元，是告訴人向被告
    借錢要給告訴人女兒註冊用云云（調偵卷第42頁），然告訴
    人從未向被告借錢乙節，業據證人周伯凌於偵訊及本院審理
    時證述甚明（調偵卷第43頁、本院卷(二)第90頁），況被告及
    其辯護人先於偵訊時主張該筆21萬元之註記為告訴人向被告
    借錢之記錄，嗣於本院審理時卻辯稱該筆21萬元係被告陸續
    還款予告訴人之憑據，衡情，倘被告於本件借款後確已返還
    21萬元予告訴人，殊無不收回如附表編號2 所示擔保21萬元
    借款債權支票之理，參以被告及其辯護人所辯前後齟齬，實
    難採信，被告空言其已還款予告訴人云云，顯屬虛妄不實，
    斷無可取。
  (六)另被告雖以其坐落精華地段之系爭房屋取信於告訴人而遂行
    本件詐欺犯行，然被告於98年間名下並無任何財產之情，有
    被告98年度稅務電子閘門財產所得調件明細表（本院卷(二)第
    42頁）在卷可稽，參以本件被告向告訴人借款供擔保如附表
    所示3 張支票，經告訴人屆期提示均未獲兌現，業如前述，
    此堪認被告於本件借款時不僅自身毫無資力，且信用狀況亦
    甚不佳，然被告竟仍以前揭虛構理由欺瞞告訴人以詐取本件
    50萬元借款，益徵被告自始即有為自己不法所有之主觀意圖
    及施用詐術使告訴人陷於錯誤之客觀行為灼然可昭。
  (七)綜上，被告前揭所辯均係臨訟卸責之詞，無足信採。本件事
    證明確，被告前揭犯行堪予認定，應依法論科。
三、論罪科刑
    核被告所為係犯刑法第339 條第1 項之詐欺取財罪。爰審酌
    被告明知自身已無資力且信用不良，竟濫用告訴人對其敬重
    及信賴，刻意隱瞞實情，羅織借款理由，以此施用詐術騙取
    告訴人交付借款50萬元，犯罪所得非輕，且於犯後不僅未與
    告訴人達成和解或協商還款事宜，復屢飾詞狡卸，企圖模糊
    焦點，以他筆借款之還款混充本件自己還款，希冀以此規避
    己身刑責及民事債務，甚至於本院審理時當庭空言指摘告訴
    人之不是，顯然欠缺自我反省之能力，態度難認良好，並無
    悔悟之意，兼衡被告之智識程度、犯罪手段、犯罪所生損害
    等一切情狀，並參酌檢察官對被告科刑範圍表示：被告所為
    誠屬惡質，犯後態度不佳，一再飾詞狡辯，浪費司法資源，
    請從重量刑，參考刑度如告訴代理人所述（1 年以上有期徒
    刑）等語（本院卷(二)第100 頁背面），酌情量處如主文所示
    之刑。
據上論斷，應依刑事訴訟法第299 條第1 項前段，刑法第339 條
第1 項，刑法施行法第1 條之1 ，判決如主文。
本案經檢察官陳鴻濤到庭執行職務
中    華    民    國   100    年    12    月    28    日
                  刑事第三庭    審判長法  官  何俏美
                                      法  官  蔡羽玄
                                      法  官  姚水文
上正本證明與原本無異。
如不服本判決應於收受送達後10日內向本院提出上訴書狀，並應
敘述具體理由；其未敘述上訴理由者，應於上訴期間屆滿後20日
內向本院補提理由書（均須按他造當事人之人數附繕本）「切勿
逕送上級法院」。告訴人或被害人如對於本判決不服者，應具備
理由請求檢察官上訴，其上訴期間之計算係以檢察官收受判決正
本之日期為準。
                                      書記官  楊盈茹
中    華    民    國   101    年    1     月    2     日
附錄本案論罪科刑法條
刑法第339條第1項
意圖為自己或第三人不法之所有，以詐術使將本人或第三人之物
交付者，處5年以下有期徒刑、拘役或科併科1千元以下罰金。
附表
┌──┬──────┬──────┬──────┐
│編號│支票號碼    │發票日      │票面金額    │
├──┼──────┼──────┼──────┤
│ 一 │AB0000000   │98年8月24日 │10萬元      │
├──┼──────┼──────┼──────┤
│ 二 │AB0000000   │98年9月1日  │21萬元      │
├──┼──────┼──────┼──────┤
│ 三 │AB0000000   │98年10月1日 │3萬元       │
└──┴──────┴──────┴──────┘